【裁判字號】    99,上訴,324
【裁判日期】    990329
【裁判案由】    妨害風化
【裁判全文】
臺灣高等法院臺中分院刑事判決         99年度上訴字第324號
上  訴  人  臺灣彰化地方法院檢察署檢察官
被      告  乙○○
上列上訴人因被告妨害風化案件，不服臺灣彰化地方法院98年度
訴字第1895號中華民國98年12月30日第一審判決（起訴案號：臺
灣彰化地方法院檢察署98年度偵字第9107號），提起上訴，本院
判決如下：
    主  文
上訴駁回。
    理  由
一、公訴意旨略以：被告乙○○因經濟狀況不佳，竟基於意圖使
    女子與他人為性交之行為，而媒介以營利之犯意，於民國98
    年10月16日晚間11時許（聲請簡易判決處刑書誤載為「98年
    8月16日」，惟經公訴檢察官於原審審理時予以更正），受
    女子許媚琇之請託，駕駛許媚琇所有之車牌號碼7087-XC 號
    自用小客車，搭載許媚琇至彰化縣溪湖鎮○○街68號「高登
    汽車旅館」從事性交易，酬勞為新台幣（下同）1千元，許
    媚琇則以每次性交易2千5百元之代價，與男客進行以性器相
    接合之性交易，許媚琇並交付門號0000000000號之行動電話
    予被告作為聯繫性交易使用。嗣被告於同日晚間11時25分許
    ，駕駛上開自用小客車搭載許媚琇至前揭「高登汽車旅館」
    從事性交易時，為喬裝男客之警員陳永豊查獲許媚琇，其餘
    警員並在彰化縣溪湖交流道員鹿路旁查獲被告，當場扣得被
    告及許媚琇用以聯繫性交易之行動電話2支（門號
    0000000000、0000000000號）。因認被告涉犯刑法第23 1條
    第1項意圖使女子與他人為性交行為而媒介以營利罪嫌等語
    。
二、證據能力之說明：
    按被告以外之人於審判外之陳述，雖不符刑事訴訟法第159
    條之1至第159條之4之規定，然經當事人於審判程序同意作
    為證據，法院審酌該言詞陳述作成時之情況，認為適當者，
    亦得為證據；當事人、代理人或辯護人於法院調查證據時，
    知有刑事訴訟法第159條第1項不得為證據之情形，而未於言
    詞辯論終結前聲明異議者，視為有前項之同意，刑事訴訟法
    第159條之5定有明文。經查，本案檢察官及被告，均未爭執
    本判決所引用之下列各項證據之證據能力，復未於言詞辯論
    終結前聲明異議，本院審酌各該證據作成時之情況，並無違
    法取證之瑕疵，認以之作為證據為適當，揆諸上開規定，應
    認下列各項證據均有證據能力，此先予敘明。
三、按犯罪事實應依證據認定之，無證據不得認定犯罪事實。刑
    事訴訟法第154條第2項定有明文；亦即被告未經審判證明有
    罪確定前，推定其為無罪，此為我國刑事訴訟之基本原則。
    又公訴案件犯罪證據之蒐集，及提起公訴後，對犯罪事實之
    舉證責任及指出證明之方法，均屬公訴人之職責。原則上法
    院僅於當事人之主張及舉證範圍內進行調查證據，其經法定
    程序調查證據之結果，認已足以證明犯罪事實時，始得為犯
    罪事實之認定。若所得證據其為訴訟上之證明，於通常一般
    人仍有合理之懷疑存在，尚未達於可確信其為真實之程度者
    ，在該合理懷疑尚未剔除前，自不能為有罪之認定。法院不
    得以偵查機關就某種犯罪之調查不易，即放棄上開原則之堅
    持，以致違背刑事訴訟無罪推定及嚴格證明之原則，其理甚
    明，最高法院94年度台上字第2033號判決意旨可資參照。
四、公訴人認被告涉犯刑法第231條第1項之媒介性交罪嫌，無非
    以：證人許媚琇之警詢陳述、警員陳永豊與色情業者之電話
    通話譯文、報紙廣告影本一則、通聯紀錄、手機畫面翻拍照
    片、現場蒐證照片，及扣得許媚琇所有之行動電話2支（插
    用門號0000000000、0000000000號之SIM卡）等，為其主要
    論據。
五、訊據被告乙○○固承認其於98年10月16日晚間11時許，受許
    媚琇之託，駕駛許媚琇所有之車牌號碼7087-XC號自用小客
    車，搭載許媚琇至彰化縣溪湖鎮○○街68號「高登汽車旅館
    」從事性交易，許媚琇並隨手留下門號0000000000號之行動
    電話供其等間之連絡等情，惟堅決否認有公訴人所指之犯行
    ，辯稱：98年10月16日當晚，因許媚琇在友人家飲酒後，乃
    麻煩伊先駕駛其所有之上開自用小客車，搭載其前往前揭汽
    車旅館與人性交易，伊再駕駛該自用小客車返回伊住處停放
    ，伊受託開車，並無報酬，且伊於98年10月16日，未代許媚
    琇接聽門號0000000000號之行動電話，亦未介紹男客給許媚
    琇等語。經查：
  (一)被告於98年10月16日晚間11時25分許，駕駛許媚琇所有之車
    牌號碼7087-XC號自用小客車，搭載許媚琇至彰化縣溪湖鎮
    ○○街68號「高登汽車旅館」從事性交易，之後為警員查獲
    ，並由警員當場扣得許媚琇所有之行動電話2支（插用門號
    000 0000000、0000000000號之SIM卡）等情，除為被告供承
    外，並據證人許媚琇於警詢（見警卷第8、9頁）、證人即警
    員陳永豊於原審證述（原審卷第25頁背面）甚明，復有現場
    蒐證照片2張（見警卷第36頁）、車籍查詢資料1份（見警卷
    第30頁）在卷可稽，及許媚琇所有之上開行動電話2支扣案
    可佐。是被告確有於前揭時、地，搭載許媚琇至上開汽車旅
    館從事性交易一情，堪以認定。
  (二)有關媒介許媚琇從事性交易之事宜，證人許媚琇於警詢證稱
    ：「（問：警方於盤查妳時，妳向警方坦承於何時何地與何
    人從事性交易行為？價錢為何？）我於今（16）日23時接到
    公司打電話叫我至高登汽車旅館217號房接客，並於98年10
    月16日23時25分許，到彰化縣溪湖鎮○○街68號高登汽車旅
    館（217號房），與警方喬裝之人員欲從事性交易行為，已
    事先收費新台幣2千5百元。」、「（問：妳從事這次性交易
    行為是由何人媒介？）是一位大姐打電話叫我來賣淫（電話
    無顯示號碼），不知道年籍資料。」等語（見警卷第8頁）
    ；證人陳永豊於原審亦證稱：警卷所附與色情業者門號0000
    000000號行動電話通話之譯文，係伊與該業者間之對話，對
    方接聽人員為一女子，至於接聽該電話之女子是否為許媚琇
    ，伊無法辨識等語（見原審卷第26頁）。足見許媚琇證稱其
    係經由綽號「大姐」之女子媒介從事性交易，而非被告，尚
    屬非虛。又本院依職權調閱上開0000000000號行動電話使用
    人資料，查知係「鐘月英」申請使用，有該查詢結果附卷可
    稽（本院卷第27頁）。被告供稱：伊不認識鐘月英，亦未與
    該0000000000號行動電話連繫過等語（本院卷第30頁背面）
    ，公訴人亦稱，從卷內看不出被告與鐘月英有何關係，可能
    是使用人頭行動電話，以逃避警方的查緝等語，而公訴人復
    未能證明卷附報紙廣告係被告刊登，以及上開色情業者所使
    用之門號0000000000號行動電話係由被告提供，乃至於該色
    情業即為被告所經營等情，是單憑證人許媚琇、陳永豊之證
    言、報紙廣告及陳永豊與色情業者間之電話通話譯文等證據
    ，尚不足以證明被告有媒介許媚琇從事性交易之情事。
  (三)至於公訴人所提出之扣案手機及其畫面翻拍照片6張（見警
    卷第33至35頁）暨電話通聯紀錄1冊（見原審卷第36頁至114
    頁）等證據，充其量僅能證明許媚琇有將門號0000000000號
    行動電話交給被告使用，以及該等電話對外聯繫頻繁，而無
    從證明該等電話聯繫與公訴人所指之本案犯行有關，或被告
    有參與媒介許媚琇從事性交易之行為，亦即無法證明被告有
    媒介許媚琇從事性交易之事實，亦未能證明被告有幫助上開
    色情業者媒介許媚琇從事性交易之行為，自不足資為不利被
    告之認定。
  (四)按刑法第231條第1項之媒介性交罪，其犯罪構成要件，乃以
    行為人主觀上有營利及使男女與他人為性交行為之犯意，客
    觀上有媒介之行為；又所謂之「媒介」，係指居間介紹，使
    男女因行為人之介紹牽線行為，而能與他人為性交而言（最
    高法院91年度台上字第3531號、94年度台上字第6002號判決
    意旨參照）。再按行為之處罰，以行為時之法律有明文規定
    者為限，刑法第1條前段定有明文，此乃現代法治國家之罪
    刑法定原則，申言之，犯罪及其處罰，均須事先以法律明文
    規定，行為時，如法律無明文規定為犯罪者，即不構成犯罪
    ，亦不得處罰（最高法院91年度台上字第6775號判決意旨參
    照）。查許媚琇係63年10月生，有卷載其生日之資料可參（
    見原審卷第24頁背面），其於為上開行為時，已係年近35歲
    之成年女子，對於其意圖得利而自願從事性交易之行為，現
    行刑法並未規定為犯罪。既然性質上屬於正犯之許媚琇所為
    ，現行刑法並未規定為犯罪，亦不予處罰（至於是否違反社
    會秩序維護法第80條第1項第1款之規定，乃屬行政法上之問
    題，與刑責無涉），則被告搭載許媚琇前往汽車旅館，性質
    上僅屬幫助許媚琇從事性交易，在現行刑法對於搭載性工作
    者與人從事性交易之行為，未明定為犯罪及處罰之下，自亦
    無成罪及處罰之餘地。
六、本案依公訴人所提出之證據，尚不足以使法院對被告形成有
    罪之確信，原審基於「罪證有疑，利於被告」之證據法則，
    對被告諭知無罪之判決，核其認事用法並無違誤。
七、檢察官上訴意旨略以：
(一)、證人許媚琇到庭證稱：0000000000、0000000000及00000000
    00號行動電話均是伊所持有，並於從事性交易時聯繫使用，
    此一事實依0000000000、0000000000號行動電話門號之雙向
    通聯紀錄顯示，上揭0000000000及0000000000兩門號行動電
    話，「分別與0000000000號行動電話有密集通聯」、「通聯
    總數所佔比例高達0000000000號行動電話所有通聯之九成五
    以上」、「每次通聯時間大多不足十秒均甚短暫」、「上開
    0000000000及0000000000行動電話密集通聯時，基地台位置
    相近」等事實，均足以佐證證人許媚琇之前開證詞，參酌證
    人許媚琇證稱，其於性交易前均有色情業者通知性交易之時
    間地點等語，及卷附職務報告、電話譯文及色情業者使用之
    號碼0000000000號行動電話雙向通聯紀錄，均足以推知許媚
    琇從事性交易前，先由色情業者聯繫後通知交易時間地點，
    於從事性交易時，均有俗稱「馬伕」之人，搭載許媚琇前往
    從事性交易。從而，色情業者及馬伕均屬犯罪結構中之相關
    人員，核先認定。
(二)、本件被告前甫於98年8月7日搭載許媚琇從事性交易而遭查獲
    （98年度偵字第6983號聲請簡易判決處刑書、臺灣臺中地方
    法院98年度訴字第1612號判決無罪），該院亦認定「證人許
    媚琇向被告承租房間長期居住於被告之租屋處」、及「證人
    許媚琇於查獲當日所持用之號碼0000000000號行動電話之申
    請使用人為被告之妻謝子涵」等事實，均足作為間接事實，
    推認被告確係前揭搭載許媚琇前往從事性交易之「馬伕」。
    證人許媚琇雖證稱：「（問：0000000000電話通聯中，為何
    大部分通聯都是跟0000000000、0000000000號聯繫？）因為
    我會叫朋友提醒我時間到了。」、「（問：該朋友是何人？
    ）夏雪、皮皮、小節。」、「（問：在何處把手機給他們的
    ？）有時候在便利商店，有時候在朋友那邊。」、「（問：
    為何不叫他們用自己的電話打給妳，為何要留妳的手機給他
    們？）他們怕有麻煩，是我拜託他們的。」、「（問：他們
    是否會跟你去性交易地點？）不會。」等語，惟與前揭行動
    電話門號雙向通聯紀錄所示之事實差異甚鉅，且有違常情，
    衡情應無任何性交易者會多此一舉，捨馬伕不用，而在性交
    易前先與他人相約某地點交付自己之手機予他人，請該人提
    醒性交易之時間，甚至所稱「該等人」之年籍均不可考，顯
    屬「幽靈證詞」而無可採。準此以言，足見證人許媚琇前開
    所證，應係迴護被告之詞，而與被告即為馬伕之事實相違，
    且由其袒護被告之證詞，益徵寄人籬下之賣身女子之弱勢。
(三)、又縱然被告係擔任許媚琇從事性交易時之「馬伕」，而確無
    證據證明被告有直接與男客或色情業者聯繫，則本件應探討
    的是被告所為，能否論以刑法第231條第1項之罪刑。按「媒
    介」性交既係居間介紹原有與他人性交或猥褻之意思但無對
    象之男女，經由第三人之介紹之謂，故僅該男女有與他人性
    交或猥褻之意思，而行為人有為其居間介紹之行為，即與上
    開媒介罪之構成要件相當，至於被介紹之他人實際上有無與
    被媒介者為性交或猥褻之行為，與媒介罪之成立不生影響，
    最高法院固然著有91年度台上字第3531號、94年度台上字第
    6002號等判決可供參酌。惟刑法第231條第1項所規定「媒介
    」此一要件，是否僅得將其意旨解為限於「居間介紹」之情
    形，並非無疑，此一解釋是否過度限縮「媒介」要件之含意
    ，致失其真義，並非毫無研求之餘地。
(四)、縱然最高法院對於「媒介」一詞作出限縮解釋，惟此仍無礙
    於刑法總則共犯理論之適用，應有再從共犯理論之角度審酌
    本案之必要。誠如前述，色情業者及馬伕均為本件犯罪結構
    中之一環，色情業者所為確屬刑法第231條第1項之正犯，應
    無疑問，被告知悉所搭載之人係受色情業者通知媒介前往從
    事性交易之事實，亦可證實，惟在無證據證明馬伕即被告與
    色情業者有「直接」聯繫下，可否認定被告為色情業者之共
    犯，換言之，在無直接犯意聯絡下能否成立共犯此點，在本
    件確實有探討之必要，茲舉出相關最高法院判例三則如下：
    1.最高法院73年度台上字第1886號判例認為：「共同正犯之
    意思聯絡，不限於事前有所協議，其於行為當時，基於相互
    之認識，以共同犯罪之意思參與者，亦無礙於共同正犯之成
    立。」足見有無事前之協議，並非屬共犯間犯意聯絡之必要
    要素。2.最高法院73年度台上字第2364號判例指出：「意思
    之聯絡並不限於事前有所謀議，即僅於行為當時有共同犯意
    之聯絡者，亦屬之，且其表示之方法，亦不以明示通謀為必
    要，即相互間有默示之合致，亦無不可。」由此足知明示通
    謀亦非必要要素，僅需默示之合致即可。3.最高法院77年度
    台上字第2135號判例更認為：「共同正犯之意思聯絡，原不
    以數人間直接發生者為限，即有間接之聯絡者，亦包括在內
    。如甲分別邀約乙、丙犯罪，雖乙、丙間彼此並無直接之聯
    絡，亦無礙於其為共同正犯之成立。」由此更足見間接之聯
    絡亦屬共同正犯之犯意聯絡。
(五)、本件被告與色情業者間確無事前明示之協議，惟其對許媚琇
    受色情業者通知從事性交易，應有所認識，並進而擔任馬伕
    ，藉其行為默示與色情業者間犯意合致之意思，且透過許媚
    琇而有間接之犯意聯絡，本件實難認被告與色情業者間無任
    何犯意聯絡，參以被告所擔任「馬伕」在犯罪結構中之地位
    ，與詐騙集團中「車手」在集團中之地位相同，在集團結構
    中均屬不可或缺，如兩者為不同之處理，即為相同事項為不
    同處理之情形，實有違平等原則自不待言。綜上所述，益見
    被告與色情業者間有犯意聯絡而為共同正犯之關係。
(六)、且縱不採取上開共犯理論之見解，而認為被告與色情業者間
    無犯意聯絡，惟被告之行為無疑成為色情業者媒介性交易之
    助力，亦難解免被告幫助他人犯罪之罪責，附此敘明。
八、惟查：
(一)、本案依現存證據，僅足以推認許媚琇從事性交易前，先由色
    情業者聯繫通知交易之時間地點，於從事性交易時，有俗稱
    「馬伕」之人，搭載其前往從事性交易之事實。而即便被告
    前於98年8月7日因搭載許媚琇從事性交易而遭警查獲（該案
    經臺灣臺中地方法院檢察署98年度偵字第6983號聲請簡易判
    決處刑，經臺灣臺中地方法院98年度訴字第1612號判決無罪
    ，現上訴本院中），惟本案被告自警詢時起即供稱：許媚琇
    是伊老婆謝子涵的朋友，她向伊承租1個房間，許媚琇偶而
    請伊幫忙載她，伊沒有受雇應召站，與許媚琇亦非主雇關係
    ，伊於98年8月7日在員林鎮東火汽車旅館為警查獲1次後，
    就不敢再做接送應召小姐賣淫的事，這1次是因許媚琇有喝
    酒不敢開車而請伊幫忙的、伊沒有公司，是許媚琇拜託伊載
    她等語（警卷第3至5頁）；於偵查中供稱：「（問：許媚琇
    說她昨天有看過2個客人都不喜歡被回絕，該2個客人也都是
    你載她去的？）是她自己開車去的」、「她昨天晚上8時許
    ，從我朋友家開車出去，回來說她有喝一點酒，回到我朋友
    家約9時30分左右，又繼續喝了2杯黑豆酒」、「她與我太太
    是朋友，她向我租1個房間。」、「嫖客打電話來都是許媚
    琇自己接的」、「我有載許媚琇，但是沒有酬勞。本次是許
    媚琇在朋友那邊喝酒，所以要我載她。我沒有幫她介紹男客
    。男客是許媚琇自己接聽電話聯絡的」等語（偵卷第5、6頁
    ）；於原審供稱：「我有載許媚琇，但是沒有酬勞。本次是
    許媚琇在朋友那邊喝酒，所以要我載她。我沒有幫她介紹男
    客，男客是許媚琇自己接聽電話聯絡的。」等語（原審卷第
    9頁背面）；核與證人許媚琇於警詢時證稱：伊於16日23時
    許接到公司打電話叫伊至高登汽車旅館217號房接客，是一
    位大姐打電話叫伊來賣淫，因為伊有喝酒，伊請羅大哥（即
    被告）載伊到高登汽車旅館217號房接客，伊今天晚上約21
    時許喝約300cc的黑豆酒、乙○○不是伊所雇用，伊也不受
    雇於乙○○，因為伊飲酒，所以由乙○○載伊接客，伊現住
    處的房子是乙○○租的，伊與乙○○是好朋友等語（警卷第
    14至16頁）；於原審亦具結證稱：「（檢察官問：當天色情
    業者幾點打電話給妳？）下午5點以後到10點多之前，有打
    了2次給我，但2個客人不喜歡，所以沒有交易。」、（問：
    與乙○○夫妻，現在是否同住在台中市○○街21號？）是的
    。」等語（原審卷第28頁背面、第29頁），互核2人所述大
    致相符，參諸被告所駕駛搭載許媚琇前去從事性交易之車號
    7087-XC號自用小客車，其登記所有人確係許媚琇無訛，有
    車號查詢汽車車籍附卷可稽，其2人上開所述應堪採信。益
    見被告與許媚琇確有私人情誼，本次係臨時受許媚琇所託，
    載其至高登汽車旅館從事性交易。檢察官徒以證人許媚琇所
    證有違常情而無可採，認其所證係迴護被告之詞，惟檢察官
    亦未能舉出積極證據證明，尚不得逕認被告於前次為警查獲
    後，仍長期搭載許媚琇前往從事性交易，此合先敘明。
(二)、又本案證人許媚琇係成年女子，對於其意圖得利而自願從事
    性交易之行為，現行刑法並未規定為犯罪。既然性質上屬於
    正犯之許媚琇所為，現行刑法並未規定為犯罪，亦不予處罰
    ，則被告搭載許媚琇前往汽車旅館，性質上僅屬幫助許媚琇
    從事性交易，更不可能成為幫助犯。且在現行刑法對於搭載
    性工作者與人從事性交易之行為，未明定為犯罪及處罰之下
    ，自亦無成罪及處罰之餘地。此與馬伕於本犯罪結構之角色
    無關，蓋直接從事性交易之許媚琇在現行刑事法律上既不處
    罰，又何以處罰僅係幫助其從事性交易之被告？至於直接從
    事性交易者，或幫助其從事性交易者是否構成犯罪，此乃立
    法之問題，在罪刑法定主義之原則下，尚不得逕予擴張解釋
    或類推適用。
(三)、次按刑法第28條規定：「二人以上共同實行犯罪之行為者，
    皆為正犯。」從而最高法院77年度台上字第2135號判例固認
    為「共同正犯之意思聯絡，原不以數人間直接發生者為限，
    即有間接之聯絡者，亦包括在內。如甲分別邀約乙、丙犯罪
    ，雖乙、丙間彼此並無直接之聯絡，亦無礙於其為共同正犯
    之成立。」惟此項共同正犯之成立，仍以邀約乙、丙犯罪之
    甲亦成立犯罪為前提，蓋若甲未成立犯罪，則甲、乙間及甲
    、丙間自亦不可能成立共同正犯。本案證人許媚琇於現行法
    下並不成立犯罪，已如前述，從而其與媒介其從事性交易之
    色情業者自不成立刑法第231條之共同正犯，其亦不可能與
    被告成立刑法第231條之共同正犯，故被告亦無由與該色情
    業者成立刑法第231條之共同正犯。
(四)、再按「刑法上之幫助犯，係指以幫助之意思，對於正犯資以
    助力，使其犯罪易於達成而言，故幫助犯之成立，不僅須有
    幫助他人犯罪之行為，且須具備明知他人犯罪而予以幫助之
    故意，始稱相當。此項要件除應於事實欄內詳加記載外，並
    應於理由內逐一說明其認定此項事實所憑之證據，方足資為
    論罪科刑之根據。」最高法院86年度台上字第4824號判決意
    旨參照。本案依現存證據，僅足認本次被告係臨時受許媚琇
    所託，載其至高登汽車旅館從事性交易，已如前述，且依被
    告所供，其主觀上亦認為許媚琇係直接與嫖客連絡從事性交
    易，則被告既不認識媒介許媚琇從事性交易之色情業者，亦
    不知許媚琇從事性交易係透過色情業者之媒介，難認其有與
    該色情業者共同基於犯意之聯絡，或幫助該色情業者媒介性
    交易之情事。且即便被告知悉許媚琇從事性交易係透過色情
    業者之媒介，惟其主觀上係基於幫助友人許媚琇從事性交易
    ，亦非基於幫助該色情業者媒介性交易之意思，蓋其非但不
    認識該色情業者，亦未自該色情業者獲得任何好處，自無可
    能基於幫助其犯罪之意思而搭載許媚琇前往從事性交易，自
    無由成立本罪之幫助犯。
(五)、綜上所述，檢察官上訴意旨所指，均無理由，其上訴應予駁
    回。
據上論結，應依刑事訴訟法第368條，判決如主文。
本案經檢察官甲○○到庭執行職務。
中    華    民    國    99    年    3    月     29    日
            刑事第八庭  審判長法  官  羅  得  村
                              法  官  簡  源  希
                              法  官  郭  瑞  祥
以上正本證明與原本無異。
檢察官得上訴。
如不服本判決應於收受送達後十日內向本院提出上訴書狀，其未
敘述上訴之理由者，並得於提起上訴後十日內向本院補提理由書
（均須按他造當事人之人數附繕本）「切勿逕送上級法院」。

                              書記官  李  妍  嬅

中    華    民    國    99    年    3    月     29    日

司法院資訊處製作；財團法人民間司法改革基金會備份。
